臺灣臺北地方法院民事判決　　　　　　 95年度訴字第11632號
原　　　告　甲○○
訴訟代理人　林明正律師
複　代理人　吳忠勇律師
　　　　　　周志吉律師
被　　　告　乙○○
上列當事人間請求損害賠償事件，本院於民國96年3月6日言詞辯
論終結，判決如下：
    主  文
原告之訴及假執行之聲請均駁回。
訴訟費用新臺幣壹萬貳仟捌佰捌拾元由原告負擔。
    事  實
一原告起訴主張：
  (一)其與被告同於民國95年2 月間參加台灣電力公司第11屆工會
    會員代表選舉，被告為達使原告不當選之目的，寄發電子郵
    件（下稱系爭電子郵件）予台電北部施工處、大潭施工處及
    核火施工處之同事，陳稱：「三年前乙○○競選工會代表落
    選了……也不是乙○○擔任工會幹部不認真，而是在選舉的
    前一日有一位董事向某單位主管施壓誤導了新進會員投票的
    方向及謠言的中傷，乙○○落選了，這次工會代表選舉，有
    一組候選人又請出一位董事帶著他們在北部施工處、大潭電
    廠拉票，我要質疑的是，現任的代表為什麼不提出他們在這
    一任期的成績單作為他們負責盡職的證明，向會員表達續任
    的意願，反而尋求外力，挾董事之威介入本單位代表的選舉
    呢？而政府宣布停建核四時，這一位董事正好擔任臺灣電力
    工會理事長，但當時的工會卻不作為……前幾天我到龍門施
    工處從事公會代表競選活動時，一位會員表示，有一位代表
    候選人只擔任了一任工會代表就連跳兩等高升課長，已經有
    了溝通管道實在不宜出來再競選代表了……一旦當選工會幹
    部時，就應該謀眾人之利而非僅圖一己之私……」等語，暗
    指原告前一次當選工會會員代表係因董事會向主管施壓之故
    ，且本次其又如法炮製一番。又指稱原告利用毫無作為之董
    事介入本次選舉，藉以選上工會代表，且原告競選工會代表
    係為圖謀個人之私。伊顯以不實事項破壞原告名譽，應依民
    法第184條第1項、第195 條規定，賠償原告所受精神上痛苦
    。
  (二)聲明為：
    1.被告應給付原告新臺幣1,200,000 元，及自起訴狀繕本送
      達翌日起至清償日止，按年息百分之5 計算之利息。
    2.願供擔保請准宣告假執行。
二被告則抗辯：
  (一)原告須對其主張該電子郵件係被告所寫負舉證責任，且該郵
    件之陳述並未指名道姓，亦無指稱原告，乃是就與公共利益
    可受公評之事項提出客觀論述。
  (二)侵權行為損害賠償請求權以受有實際上之損害為成立要件，
    原告未受該電子郵件的影響，反而在當次的工會幹部選舉中
    以最高票當選，是以原告名譽並無受損，無損害賠償請求權
    可言。
  (三)聲明為：
    1.原告之訴及其假執行聲請均駁回。
    2.如受不利判決，願供擔保請准宣告免為假執行。
三得心證之理由：
  (一)按因故意或過失，不法侵害他人之權利者，負損害賠償責任
    ，為民法第184條第1項前段所明定。而名譽係體現人性尊嚴
    及價值之重要人格法益，為受民、刑事法律保護之權利（民
    法第195條第1項、刑法第309條、第310條、第311 條參照）
    ，是以當行為人因故意或過失，不法侵害他人之名譽權，自
    應依前揭規定負損害賠償之責。原告主張被告於台電工會幹
    部選舉前夕寄發電子郵件予工會會員，毀損其名譽，意圖使
    原告不當選，應負損害賠償之責；被告則否認原告之名譽因
    該電子郵件受損，並辯稱該郵件內容係針對可受公評之事為
    評論，伊並無侵害原告名譽之行為與意圖等語。是以本件應
    審究者為：原告之名譽是否因系爭電子郵件之寄發而受有
    損害？如原告之名譽因系爭報導受侵害，被告寄發系爭電
    子郵件之行為，是否具違法性？被告寄發系爭電子郵件，
    是否有侵害原告名譽之故意？以下分別析論之。
  (二)原告之名譽未因系爭報導之登載而受損：
    1.按侵權行為法上所稱侵害他人之「名譽」，係指對他人就
      其品行、德行、名聲、信用等的社會評價，名譽有無受損
      害，應以社會上對個人評價是否貶損作為判斷之依據，苟
      其行為足以使他人在社會上之評價受到貶損，不論其為故
      意或過失，均可構成侵權行為（最高法院90年台上字第64
      6號判例參照）。
    2.被告對於兩造告同於95年2 月間投入台灣電力公司第11屆
      工會會員代表選舉，伊於投票前寄發系爭電子郵件予工會
      全體會員等情並不爭執，惟否認該信函內容致原告名譽受
      損。經查：
      系爭電子郵件第一段明載：「三年前乙○○競選工會代
        表落選了……也不是乙○○擔任工會幹部不認真，而是
        在選舉的前一日有一位董事向某單位主管施壓誤導了新
        進會員投票的方向及謠言的中傷，乙○○落選了，這次
        工會代表選舉，有一組候選人又請出一位董事帶著他們
        在北部施工處、大潭電廠拉票，我要質疑的是，現任的
        代表為什麼不提出他們在這一任期的成績單作為他們負
        責盡職的證明，向會員表達續任的意願，反而尋求外力
        ，挾董事之威介入本單位代表的選舉呢？而政府宣布停
        建核四時，這一位董事正好擔任臺灣電力工會理事長，
        但當時的工會卻不作為……」等語，以此等內容觀之，
        伊顯然意在指訴前次競選落敗，係遭某董事向單位主管
        施壓所致，惟原告亦表示此部分內容與其無關，是以此
        段文字，當不致使原告名譽受損。至該段內提及某位候
        選人請董事出面拉票之敘述，則顯有暗指該候選人不以
        任期內表現爭取選票，卻藉董事之影響力尋求支持，且
        該具影響力之董事，並未善盡職守之意。此段敘述雖對
        該候選人之競選手段，寓含貶抑之意，然原告亦稱：其
        在競選期間，並未請董事出面幫忙拉票，則該段敘述所
        指之候選人當非原告，原告指稱其為此段敘述所指候選
        人，為被告所否認，以此段文字而論，亦難遽認其所言
        為真。原告又稱：綜合系爭電子郵件全篇意旨，可知此
        處所指候選人即為原告云云，然系爭電子郵件內容僅有
        三段，涉及他候選人者，僅有第一、二段，惟該二段落
        之內容並無邏輯上之必然關連（詳後述），原告此等說
        法誠乏依據，為本院所不採。以此段內容而言，既未能
        認定原告即為此處所指候選人，被告辯稱原告名譽未因
        此受損，堪可採信。
      又系爭電子郵件第二段記載：「前幾天我到龍門施工處
        從事工會代表競選活動時，一位會員表示，有一位代表
        候選人只擔任了一任工會代表就連跳兩等高升課長，已
        經有了溝通管道實在不宜出來再競選代表了，我的看法
        是，只要是工會會員就有選舉和被選舉工會幹部的權利
        ，一旦當選工會幹部時，就應該謀眾人之利而非僅圖一
        己之私；這次工會代表的選舉，我們期盼的是在理性的
        參選中競爭，我們也期盼三席代表中各單位都有代表的
        席次……」等語，此段文字先陳述被告聽聞某會員之陳
        述，伊繼而對此事發表自己看法。被告雖於他案審理中
        表明：此段內容所指候選人可能為姓段之課長（即原告
        ），有該案言詞辯論筆錄在卷可參，然縱認被告明知此
        段敘述所指候選人即為原告，以前開文字而論，被告係
        對他人指稱原告不應再出馬競選一事發表意見，並未指
        訴原告升任課長誠屬不當，抑或原告參與競選係為牟個
        人私利，原告指稱該段敘述實有影射原告競選工會代表
        係為圖謀個人之私云云，顯與前段敘述之文意不符，難
        認屬實。此段文字所述實與原告品行、德行、名聲、信
        用等社會評價無涉，原告主張因此段敘述致其名譽受損
        一節，難認有據。
  (三)被告寄發系爭電子郵件報導，不具違法性：
    按侵權行為之成立，須侵害他人權利之行為具不法性，依通
    說所採之結果不法說，凡侵害他人權利者，可即先認定其不
    法，惟加害人得證明有違法阻卻事由而不負侵權責任。於本
    件中，系爭電子郵件之寄發並未造成原告名譽受損，如前述
    ，被告既未侵害原告之名譽權，伊寄發系爭電子郵件之行為
    ，即難認有不法性。則被告所為是否具有「對於可受公評之
    事，而為適當之評論」之阻卻違法事由，即無庸論斷。
  (四)被告寄發系爭電子郵件，無侵害原告名譽之故意：
    1.原告指稱被告有侵害其名譽之故意，無非以兩造同為工會
      代表選舉之候選人，伊寄發系爭電子郵件，係為達使原告
      不當選，而被告當選之目的為據。惟投入選舉者，無不希
      冀透過競選活動，將己身之理念公告周知，並尋求支持，
      以求順利當選俾實現政見，只要該次選舉非同額競選，一
      同出馬競逐者，實質上即有利害衝突，惟未能遽以此種利
      害衝突，即認定候選人在競選過程中所為一切競選活動，
      即具有侵害他候選人權利之不法目的。
    2.系爭電子郵件乃被告尋求具有投票資格會員支持之競選文
      宣，被告寄發該電子郵件，顯然具有提高己身支持率之目
      的，而伊在競選活動中支持率之提高，必然導致原告支持
      率下降之後果，然實未能以此認定被告寄發此電子郵件，
      目的即為侵害原告之名譽權。原告主張被告寄發系爭電子
      郵件，具有侵害其名譽權之故意，惟此為被告所否認，原
      告復未能舉證以實其說，所言要難遽信。
  (五)綜合上述，被告寄發之系爭電子郵件，並未致原告名譽受損
    ，原告復未能證明被告有侵害其名譽之故意，被告自無須對
    原告負侵權行為損害賠償之責。準此，原告請求被告賠償慰
    撫金1,200,000 元，及自起訴狀繕本送達翌日起至清償日止
    ，按年息百分之5 計算之利息，為無理由，不應准許。原告
    之訴既經駁回，其假執行之聲請即失所附麗，應併予駁回之
    。
  (六)本件事證已明，兩造其餘主張及舉證，核與判決結果無影響
    ，於茲不贅。
四訴訟費用負擔之依據：民事訴訟法第78條。
中　　華　　民　　國　　96　　年　　3 　　月　　20　　日
                  民事第六庭    法　官　陳婷玉
以上正本係照原本作成
如對本判決上訴，須於判決送達後20日內向本院提出上訴狀
中　　華　　民　　國　　96　　年　　3 　　月　　20　　日
                    　　　　　　書記官　詹雪娥
